【裁判字號】    90,家抗,22
【裁判日期】    901231
【裁判案由】    指定夫妻住所
【裁判全文】
臺灣高等法院臺南分院民事裁定  九十年度家抗字第二二號  ｅ
      抗  告  人  乙  ○  ○
      訴訟代理人  丙  ○  ○
      相  對  人  甲  ○  ○
右抗告人因與相對人間指定夫妻住所事件，對於中華民國九十年八月八日臺灣雲林地
方法院九十年度家聲字第四號裁定提起抗告，本院裁定如左：
      主      文
抗告駁回。
抗告程序費用由抗告人負擔。
      理      由
一、本件抗告人抗告意旨略以：抗告人與相對人於民國（下同）八十六年三月廿四日
    結婚，係夫妻關係，結婚後抗告人因精神狀況不佳，遭相對人載回娘家別居已近
    四年，期間照料抗告人之生活費、醫藥費等均由抗告人娘家負責，相對人絲毫未
    克盡扶養義務。抗告人請求指定雲林縣北港鎮○○路二十五號為兩造住所，距抗
    告人娘家即嘉義縣六腳鄉蘇厝寮四五號僅兩公里餘，以抗告人目前之精神狀況，
    經由娘家就近看護，不僅對抗告人之病情有所助益，亦能減輕相對人之負擔；而
    相對人指定之住所，距相對人之家人之住所即雲林縣北港鎮○○路一四一號僅有
    八百公尺，與相對人家人往來頻繁乃可想見，而抗告人係精神疾病患者，抗壓能
    力、情緒管理能力本較常人為劣，實應加以體諒，不應以一般人之標準相繩。相
    對人既於臺灣雲林地方法院八十九年度家調字第一七○號自承願與抗告人在外租
    屋履行同居，現又以其無力支付房租為由，排斥抗告人所主張之住所，顯係推諉
    之詞。又抗告人因恐懼法院再指定相對人之戶籍地為住所，病情復發，現仍住院
    治療中，此有卷附之灣橋榮民醫院診斷證明書為證，是原審未慮及抗告人之身心
    狀況，仍指定相對人之戶籍住所即雲林縣北港鎮○街里○○路六九號為兩造之住
    所，實有未洽云云。
二、本院查：(一)按「夫妻互負同居之義務。但有不能同居之正當理由者，不在此限。
    」民法第一千零一條定有明文。此夫妻互負同居義務，是婚姻關係中夫妻在人倫
    秩序上本質的義務，在婚姻關係存續中，即自結婚時起，以至婚姻關係消滅時止
    ，應一直繼續存在。又夫妻同居之住所，究為何處？依民法第一千零二條修正前
    規定：「妻以夫之住所為住所，贅夫以妻之住所為住所。但約定夫以妻之住所為
    住所，或妻以贅夫之住所為住所者，從其約定。」不啻因性別暨該婚姻為嫁娶婚
    或招贅婚而於法律上為差別之規定，授與夫或贅夫之妻最後決定權，有違男女平
    等原則，是司法院大法官會議釋字第四五二號解釋乃宣示「應自本解釋公布之日
    起，至遲於屆滿一年時失效力」，嗣於八十七年六月十七日修正公布民法第一千
    零二條規定：「夫妻之住所，由雙方共同協議之，未為協議或協議不成時，得聲
    請法院定之。法院為前項裁定前，以夫妻共同戶籍地推定為其住所。」是以昔日
    婚姻存在夫唱婦隨之理念，在法律上已然修正，甚且破除之，而鑑諸現今教育普
    及，男女接受教育之機會均等，就業情況改變，男女從事各種行業之機會幾無軒
    輊，而夫妻各自就業之處所，未必相同，夫妻若感情和睦，能互相忍讓，時刻慮
    及他方配偶之需要，就住所之設定能妥協或有所約定者固可，惟倘互不相讓，雙
    方各執己見，分居各處，要與夫妻係以共同生活為目的，而互負履行同居之義務
    有違，則於斯時，法院即應依當事人請求，斟酌兩造身分、經濟、地位、及居住
    該住所原因為何等一切情狀，指定兩造共同履行同居生活之住所，俾使兩造得以
    遵循，以維夫妻生活之圓滿及幸福。(二)本件相對人於原審聲請意旨略以：兩造於
    八十六年三月二十四日結婚，婚後協議以相對人戶籍所在地之雲林縣北港鎮○街
    里○○路六十九號為約定住所，惟此為抗告人所否認，並以無法與相對人家人相
    處為由拒與相對人於相對人之戶籍地即雲林縣北港鎮○街里○○路六九號同居，
    為兩造所生之稚子及抗告人病情之穩定，爰聲請指定相對人之戶籍所在地即雲林
    縣北港鎮○街里○○路六九號為兩造之住所等語。因兩造於原審審理中，分別堅
    持以兩造目前各自居住處所為共同生活之共同住所，無法達成協議，是揆諸首開
    說明，自應由原審指定兩造之住所設於何處。(三)經查：抗告人與相對人於八十六
    年三月廿四日結婚，係夫妻關係，並育有一稚子許家豪（八十六年十月十六日生
    ）之事實，為兩造所不爭，並有戶籍謄本一件在卷可稽，堪信為真實。次查本件
    相對人主張其有一空屋可供兩造居住及其前揭住處即雲林縣北港鎮○街里○○路
    六九號與其家人之住處雲林縣北港鎮○○路一四一號尚隔一段距離等情，業經原
    審法官於九十年五月四日上午十時，會同兩造履勘二址並測得二址距離為八百公
    尺，有勘驗筆錄在卷可稽，堪信為真實。再查抗告人之精神狀況不佳，亦為兩造
    所不爭執，亦堪信為真實。本件兩造均主張抗告人於八十六年十月十六日即返回
    娘家即嘉義縣六腳鄉蘇厝寮四五號，亦即抗告人與相對人結婚逾四年，僅與相對
    人同住數個月，顯見彼等未曾長期相處，而夫妻婚姻本質本應同居一地，共營婚
    姻生活，至於彼等間與雙方之父母、兄弟姐妹、親戚之相處，僅占婚姻生活之一
    小部分，苟因價值觀念、生活模式等不同而生齟齬，亦端賴雙方不斷自我調適、
    溝通，尋找相處之道，實不宜因偶而發生之齟齬遂裹足不前，一昧逃避，或執此
    為拒絕履行同居之理由，夫妻間應能互相忍讓，時刻慮及他方配偶之需要，共營
    婚姻生活，如此，始能有一幸福美滿之家庭，苟一昧只知爭取自己權利，置他方
    或兒女之需求不顧，則此家庭勢必走向破毀地步，實非兩造及彼等所生稚齡子女
    之福。況相對人之戶籍所在地即雲林縣北港鎮○街里○○路六九號與其家人之住
    處即雲林縣北港鎮○○路一四一號相距已達八百公尺，則其家人之影響力已大為
    減低，而抗告人所主張判定為兩造同居地之處，為其親戚即姑姑之住處，雖距相
    對人家人之住處雲林縣北港鎮○○路一四一號更遠，惟尚需承租，衡情尚難強求
    相對人放棄自己之屋，而另向他人承租之理，是原審依前開規定指定相對人之戶
    籍地即雲林縣北港鎮○街里○○路六十九號為兩造之住所，核無不合。抗告意旨
    仍執前指摘原裁定不當，非有理由。
三、據上論結，本件抗告為無理由，依民事訴訟法第四百九十二條第一項、第九十五
    條、第七十八條，裁定如主文。
中      華      民      國    九十      年      十二    月    三十一    日
                                    臺灣高等法院臺南分院民事第四庭
~B1審判長法官  王    惠    一
~B2      法官  吳    上    康
~B3      法官  胡    景    彬
右為正本係照原本作成。
不得再抗告。
中      華      民      國    九十一    年      一      月      三      日
                                        法院書記官  謝    素    嬿


司法院資訊處製作；財團法人民間司法改革基金會備份。
